【裁判字號】    89,上,259
【裁判日期】    891017
【裁判案由】    侵權行為損害賠償
【裁判全文】
臺灣高等法院高雄分院民事判決  八十九年度上字第二五九號
      上  訴  人  乙○○○
      訴訟代理人  丙○○
      被  上訴人  甲○○
                  戊○○
                  丁○○
      共同訴訟
      代理人      鄭銘仁律師
                  范仲良律師
                  王正嘉律師
右當事人間侵權行為損害賠償事件，上訴人對於中華民國八十九年七月二十五日臺灣
屏東地方法院八十九年度訴字第三一六號第一審判決提起上訴，本院判決如左：
      主      文
上訴駁回。
第二審訴訟費用由上訴人負擔。
      事      實
甲、上訴人方面：
一、聲明：
  (一)原判決廢棄。
  (二)被上訴人應連帶給付上訴人新臺幣（下同）一百零五萬元及自起訴狀繕本送達翌
    日起至清償日止，按年息百分之五計算之利息。
  (三)願供擔保請准宣告假執行。
二、陳述：除與第一審判決記載相同者，予以引用外，補稱：
  (一)被上訴人依刑事訴訟法第二百四十條雖有告發之權，但依同法第二百五十六條規
    定並無聲請再議之權，被上訴人於檢察官為不起訴處分後，又委請律師提出再議
    之聲請，且增加告發內容，訛稱上訴人將工會之一百萬元擅自貸與陳錦清等理監
    事，顯然係利用告發程序侵害上訴人之名譽。
  (二)會員代表大會手冊係年度之業務報告，不可能作為不法之工具，雖偶有遺漏或錯
    誤，理監事每三個月開會時，即得了解業務狀況，亦得審核財務報告及工會財產
    ，無懷疑上訴人作業之必要。
  (三)被上訴人要求上訴人提供財務帳冊，上訴人從未拒絕，而上訴人亦未曾假藉常務
    理事之名，拒絕召開理監事會，會議之所以流會，係因應參加會議者缺席，致參
    加會議人數不能達開會之人數所致。
  (四)被上訴人指控上訴人虛報購置費及浮報組訓費，然購置項目、組訓費用於會計帳
    冊中有記載甚詳，亦有原始憑證及活動相片可查，此部分業經檢察官不起訴確定
    在案，乃原審又依據刑事第一審無罪判決理由，質疑上訴人是否涉嫌背信而移請
    另案偵辦，但因已逾追訴時效，而未見檢察官有所偵查。
  (五)關於貸與一百萬元予陳錦清乙節，係李金葉所為非上訴人所為，至陳家士會否向
    上訴人索取一百萬元，原審未為詳查，遽下論斷，有欠公允。
  (六)徐來貴與上訴人之子黃德盛及上訴人之妹夫張明宗因選舉而互控，且徐來貴之證
    詞有諸多矛質，實不足採信。
三、證據：除援用第一審之證據外，補提屏東縣家事服務業職業工會函、台灣省屏東
    縣政府函、連署書、陳情書、刑事判決等影本為證。
乙、被上訴人方面：
一、聲明：上訴駁回。
二、陳述：除與第一審判決記載相同者，予以引用外，補稱：
  (一)按不問何人知有犯罪嫌疑者，得為告發，刑事訴訟法第二百四十條著有明文。被
    上訴人為屏東家事工會之理事及監事，於獲悉家事工會職員即上訴人有侵占家事
    工會財產之嫌疑時，即得依法告發。況被上訴人在告發之前，曾要求上訴人提出
    說明而遭拒，被上訴人於有客觀之犯罪證據，及上訴人不願說明之情形下，予以
    告發，上訴人雖獲判無罪，但不能以此而認被上訴人有妨害名譽之行為。
  (二)被上訴人於檢察官為不起訴處分後，另行委請律師聲請再議，並增加告發之內容
    ，並無假藉告發之名，行妨害名譽之實。刑事訴訟法固未規定告發人有聲請再議
    之權，但並無禁止告發人以書狀促請上級檢察長依職權檢視所屬檢察官所為不起
    訴處分是否合法妥適之規定，故上訴人以被上訴人促請上級檢察長監督下級檢察
    官之舉，而認上訴人故意妨害其名譽，顯屬無據。
  (三)工會內並未添購器材而上訴人竟於會員代表手冊內載明購置器材若干，花費若干
    ，工會財產目錄亦無增購器材之紀錄。關於組訓費用部分，工會從未辦理任何組
    訓活動，而在被上訴人告發之前，曾多次要求上訴人提出工會財務帳冊及原始憑
    證，均遭上訴人拒絕。則被上訴人以工會理監事之身分向其索閱帳冊被拒，不得
    已而為告發，有何妨害名譽之可言。
三、證據：援用第一審之證據。
      理      由
一、上訴人起訴主張：上訴人為屏東縣家事服務業職業工會之秘書，被上訴人則為該
    會理監事，被上訴人於八十三年七月間以上訴人虛報工會購買辦公器材費用及組
    訓費用，但不能提出新進會員名冊及受訓費用明細表，又於該工會第二屆第三次
    臨時監事會議記錄記載上訴人報告結餘款三十七萬六千九百五十四元，事隔一個
    月又於該工會監事會監察報告結餘三十六萬七千一百四十二元，其差額不知去向
    ，而向臺灣屏東地方法院檢察署（下稱屏東地檢署）告發上訴人觸犯侵占罪嫌。
    經檢察官為不起訴處分後，被上訴人又委任律師以書狀聲請再議，並再行告發上
    訴人自七十七年至八十年間，將工會收入之款項一百萬元，於未入帳前，擅自貸
    與陳錦清等人，顯然係易持有為所有之意思而侵占入己等事實，雖經檢察官提起
    公訴，但經法院判決上訴人無罪確定。足見被上訴人係假藉告發之手法，以行其
    妨害告訴人名譽之事實，造成上訴人精神上極大之痛苦等情，基於侵權行為之法
    律關係，求為命被上訴人連帶賠償上訴人非財產上之損害一百萬元及上訴人於刑
    事訴訟程序委任律師之費用五萬元之判決。
二、被上訴人則以：被上訴人甲○○於審核工會簿記帳目及稽查各種事業進行狀況時
    ，發現上訴人於工會購置辦公器材有虛增或虛報之不法情事，並浮報新進人員之
    組訓費用及侵占八十二年度結餘款，經會同理事丁○○、戊○○確認後，認為上
    訴人觸犯刑法嫌疑重大而向屏東地檢署告發。案經檢察官以涉嫌侵占提起公訴。
    因上訴人擔任工會之秘書，對於其職掌之諸多帳簿以淹水滅失或逾保存期限銷毀
    等情拒絕提出於法院，致法院以證據不足而判決上訴人無罪確定，上訴人無罪判
    決確定，係因證據不足，並不表示上訴人絕無侵占犯行，被上訴人係基於職責而
    為告發，並非意圖使上訴人受刑事處分而誣告，故被上訴人之告發並無妨害上訴
    人名譽之情事，上訴人訴請被上訴人連帶賠償非財產上之損害，尚屬無據等語，
    資為抗辯。
三、按因故意或過失，不法侵害他人之權利者，負損害賠償責任，故意以背於善良風
    俗之方法，加損害於他人者，亦同，又不法侵害他人之身體、健康、名譽或自由
    者，被害人雖非財產上之損害，亦得請求賠償相當之金額，其名譽被侵害者，並
    得請求為回復名譽之適當處分，民法第一百八十四條第一項及同法第一百九十五
    條第一項分別定有明文。故侵害他人之名譽而得請求非財產上之損害者，除侵害
    者須具備故意過失之要件外，尚須其侵害他人名譽之行為不法者，始足當之，若
    無不法之情事，即不得以侵害名譽論。查被上訴人於會員代表手冊中，發現所載
    之工會財產目錄增加數額及當年度歲出辦公器購置金額不符，另上訴人自八十年
    至八十二年間共報三十二萬四千五百五十一元組訓費，但並未能提出新進會員名
    冊及受訓費用明細表，又上訴人擅將工會勞保預備暫繳金一百萬元借予理、監事
    ，而未將所還款項入帳，且被上訴人要求上訴人提出相關帳目資料以供查核均遭
    上訴人拒絕，因而懷疑上訴人涉犯侵占罪嫌而予告發等情，有屏東縣家事服務業
    職業工會七十八年度至八十二年度財產目錄金額明細表、移交清冊、屏東縣政府
    八十二屏府社工字第一六０七二０號、第一五二二六五號、第一九０五六九號、
    第一七四八八號函、第一三八六四四號、第一五五四二二號、第一七０五六一號
    簡便行文表、八三府社工字第二四七七九號、第二四七八一號、第一二六三四四
    號簡便行文表、八二屏府社勞字第一五四一七０號函、屏東縣家事服務業職業工
    會八二屏家工字第一三三號、第一三四號、第一三五號、第一四一號函、八三屏
    家工字第一四二號、第一四四號函、屏東縣家事服務業職業工會第二屆第十次、
    第十二次理事會會議記錄、授權書、八十年度勞保預備暫繳金、連署書、存證信
    函、陳情書、日記帳、代表手冊等為證，且為被上訴人所不爭執，則被上訴人向
    屏東地檢署告發上訴人涉嫌犯罪之事實，自足信為實在。又據上訴人於原審陳稱
    ：「：：：另外，代表手冊有時印刷會錯誤，有時我會估算錯誤（例如對造所言
    七十九或八十年之四萬多元，我是有買一台冷氣機，但後來我忘了編入代表手冊
    ）：：：」，「我自己做的帳冊都有記載，只是未編入代表手冊而已」，「七十
    八年的那筆勞保預備暫繳金是有的，但在七十九年的代表手冊中，因印刷廠沒幫
    我印入，才會不見：：：」，「（關於七十九年之代表手冊，其最後一頁，有些
    只有列出金額，郤沒有寫名稱者，其項目）時間太久了，我已不記得」，「勞保
    暫繳金是會員在入會時交的，且是交一次而已，金額是一千五百元，我的帳都有
    記，只是代表手冊在印刷時未印入而已，當時也未發覺：：：」，「關於七十九
    年的預備暫繳金九十七萬五千元，那是在會員代表大會手冊上未列入（印刷廠沒
    印入）：：：」等語，則上訴人既自承代表手冊有時有印刷錯誤或估算錯誤或印
    刷廠漏印之情事，則被上訴人以理，監事身分懷疑上訴人涉嫌犯罪而予告發，亦
    非無的放矢。參以證人徐來貴於原審證稱：「：：：這是民國八十二、八十三年
    的事，那時勞保預備暫繳金的大部分都存入銀行。民國七十九年我是代表，還不
    是理監事，我從第二屆才當理監事，第二屆的常務理事陳錦清，他在高雄高分院
    時，有承認是他把這筆錢借出去的，但在事前我們以為錢是李金葉借的，後來李
    金葉說她把所收的錢都交給了原告（指上訴人），在我的任內，我沒有看到這筆
    錢收回來」，「被告（指被上訴人）當時要求要看帳冊，我們說可以，當時有召
    開監事會，共有三人，有二人出席（我及甲○○）甲○○說只有月報表，沒有細
    目，他不肯開，會就開不成了」，「當時我們開會時，陳家士有來過幾次，有一
    次，我問他來做什麼？他跟我說，是要來向原告拿回一百萬元，但他沒有說是什
    麼原因，我有看到原告和他碰面過，但原告不敢見他，當天原告叫林明順來，說
    陳家士來要一百萬元，請他打發，林明順有請警察來，陳家士就離開了，原告說
    不能讓陳家士拿不到錢，但也不能讓警方知道這事」等語，益證上訴人掌管帳冊
    ，未善盡整理完備之責，自足使人疑其有犯罪嫌疑。依刑事訴訟法第二百四十條
    「不問何人知有犯罪嫌疑者，得為告發」之規定，被上訴人之告發，係依刑事訴
    訟法第二百四十條之規定所為，並無不法情事，揆諸首開法條規定，被上訴人之
    告發行為，自非不法侵害上訴人之名譽。
四、從而上訴人本於侵權行為之法律關係，訴請被上訴人連帶給付一百零五萬元及其
    法定遲延利息，自非正當，原審因而為上訴人全部敗訴之判決，委無不合，上訴
    意旨，仍執陳詞，指摘原判決不當，求予廢棄改判，非有理由。
五、結論：本件上訴為無理由，依民事訴訟法第四百四十九條第一項、第七十八條，
    判決如主文。
中    華    民    國        八十九      年      十      月     十七     日
                                      臺灣高等法院高雄分院民事第一庭
~B1審判長法官  黃金石
~B2法      官  吳登輝
~B3法      官  周慶光
右為正本係照原本作成。
如對本判決上訴，須於判決送達後二十日內向本院提出上訴狀，其未表明上訴理由者
，應於上訴後二十日內向本院提出上訴理由書（均須按他造當事人之人數附繕本）。
上訴時應提出委任律師或具有律師資格之人之委任狀，並依附註條文規定辦理。
中    華    民    國        八十九      年      十      月     十八     日
~B法院書記官  洪梅枝
附註：
民事訴訟法第四百六十六條之一：
對於第二審判決上訴，上訴人應委任律師為訴訟代理人，但上訴人或其法定代理人具
有律師資格者，不在此限。
上訴人之配偶、三親等內之血親、二親等內之姻親，或上訴人為法人、中央或地方機
關時，其所屬專任人員具有律師資格並經法院認為適當者，亦得為第三審訴訟代理人
。
第一項但書及第二項情形，應於提起上訴或委任時釋明之。
                                                                        Ｈ


司法院資訊處製作；財團法人民間司法改革基金會備份。
